【裁判字號】    92,簡上,237
【裁判日期】    921024
【裁判案由】    拆屋還地等
【裁判全文】
臺灣臺北地方法院民事裁定                        九十二年度簡上字第二三七號
    上  訴  人  乙○○
    訴訟代理人  周群律師
    被上訴人    甲○○
右當事人間請求拆屋還地等事件，上訴人對於民國九十二年九月十二日本院判決提起
上訴，本院裁定如左：
    主  文
上訴駁回。
第三審訴訟費用由上訴人負擔。
    理  由
一、按對於民事訴訟法第四百二十七條第二項簡易訴訟程序之第二審判決，其上訴利
    益逾第四百六十六條所定之額數者，當事人固得以其適用法規顯有錯誤為理由，
    逕向最高法院提起上訴，但須經原裁定法院許可，且該許可，以訴訟事件所及
    之法律見解具有原則上之重要性者為限，民事訴訟法第四百三十六條之二第一項
    、第四百三十六條之三第一項及第二項定有明文。
二、次按所謂適用法規顯有錯誤，係指原第二審判決就其取捨證據所確定之事實適用
    法規顯有錯誤而言，不包括認定事實不當之情形在內，最高法院八十年度臺上字
    第一三二六號判例參照。又判決不備理由或理由矛盾，為判決當然違背法令之情
    形，民事訴訟法第四百六十九條第六款定有明文，然判決當然違背法令究與適用
    法規顯有錯誤之情形有間，而對於簡易訴訟程序之第二審裁判，當事人僅得以其
    適用法規顯有錯誤為理由，向最高法院提起上訴，是有關認定事實錯誤，取捨證
    據失當及判決不備理由或理由矛盾，均不在該條項適用之列。
三、本件上訴意旨略以：
    原審判決適用法規顯有錯誤，且所涉及之法律見解具有原則上之重要性，爰提起
    本件上訴，請求廢棄原判決不利於上訴人部分，且就廢棄之部分，駁回被上訴人
    在第一審之訴或發回臺灣臺北地方法院更為審理：
（一）原判決略以「占有係指對於物有事實上之管領力，即對於物得為支配，排除他
      人之干涉。占有為法律事實，須依社會觀念斟酌外部可以認識的空間、時間關
      係，就個案加以認定。空間關係係指人與物在場合上須有一定的結合關係，足
      認該物為某人事實上所管領」、「然系爭房屋之大門既為進入系爭二四二地號
      土地之唯一通道，姑不論附連圍繞之圍牆究為何人所有，客觀上即已形成上訴
      人可排除他人使用系爭二四二地號土地之情事，上訴人即就系爭二四二地號土
      地享有事實上之管領力。」而認定系爭土地為上訴人所占有，具有事實上之管
      領能力。然查系爭臺北市○○區○○段一小段第二四二地號土地（下稱二四二
      地號土地）上之建物圍牆，為前百城建設公司所建之牆垣，並非上訴人所建，
      亦非上訴人所有，上訴人對該部分之建物並無事實上之處分權，上訴人已於九
      十年十月十七日委託周群律師以九十年度函律字第一六三號函復被上訴人說明
      （見被上訴人於第一審九十一年十一月十八日所提答辯狀證物一），換言之，
      本案係因第三人之行為而導致被上訴人無法進入系爭二四二地號部分土地，雖
      在客觀上須經過上訴人之大門方可進入，但此一客觀情況並非由上訴人所造成
      ，也非可歸責於上訴人之事由，是否客觀狀況即認定上訴人有返還土地之義務
      ，顯然涉及之法律見解具有原則上之重要性，自已符合上訴第三審之要件。
（二）次查被上訴人二四二地號土地上之建物圍牆，為前百城建設公司所建之牆垣，
      並非上訴人所建，亦非上訴人所有，上訴人對該部分之建物並無事實上之處分
      權，已如前述。上訴人之土地雖與被上訴人土地相鄰，但上訴人並無建築物興
      建於被上訴人土地之上，也無任何阻礙被上訴人進入其系爭土地，被上訴人雖
      因百城建設公司興建之圍牆與市政府所興建之大壩牆而無法進入，但均與上訴
      人無關，該圍牆與大壩牆均非上訴人所興建或是屬於上訴人所有，換言之，阻
      礙被上訴人使用其土地之圍牆既非上訴人所有，則被上訴人係因第三人之行為
      而無法進入其二四二地號土地之系爭部分，該土地亦非上訴人所占用，自無從
      要求上訴人返還土地。按被上訴人之二四二地號土地即非全部被占用，被上訴
      人自可從其所有土地未被占用部分進入其餘之部分，今被上訴人所以無法進入
      ，必定是因為有一圍牆阻礙被上訴人從自有土地部分進入，而經原審命臺北市
      政府地政處測量大隊所測量之鑑定圖，與第一審法院命古亭地政事務所測量之
      複丈成果圖以觀，乃是因為百城建設公司所建之牆垣延伸進入被上訴人之土地
      並與大壩牆相鄰，導致被上訴人之土地有部分無法進入，則被上訴人只需將百
      城建設公司所建占用系爭二四二地號土地之圍牆拆除，即可進入該部分土地利
      用。故本案並非由上訴人之行為阻礙被上訴人進入系爭二四二地號土地部分，
      而係由第三人之行為所導致，而客觀狀態雖然是必須經由上訴人房屋之大門方
      能進入系爭二四二地號土地被圍住之部分，但此一客觀狀態並非上訴人之行為
      所造成，也非有屬於上訴人之房屋直接占用系爭二四二地號土地此一事實並經
      被上訴人所自承，被上訴人並於第一審撤回拆除圍牆之請求，故可否以此非可
      歸責於上訴人之事由，命上訴人改變現狀，即成為本案重要之爭點。按不動產
      之占有與動產之占有狀態顯不相同，原審判決亦於判決理由中引述「占有為法
      律事實，須依社會觀念斟酌外部可以認識的空間、時間關係，就個案加以認定
      。」，顯見並非純粹以客觀之事實狀態認定，而必須就造成此一客觀事實狀態
      之原因一併審酌。然原審法院對上訴人此一重要之主張，並未於判決理由中說
      明為何不予採納之理由，即純粹以主觀之觀念推定而認定系爭土地為上訴人所
      占用，其判決所適用之法規顯有違誤。
（三）第查民法上所稱之占有，並命無權占有人負有返還之義務係以無權占有人對於
      該物有事實上處分之權能或是可能性，若根本對該物沒有事實上之處分或是返
      還之可能，顯然即與民法上有關占有之觀念不合。按本件被上訴人所有系爭二
      四二地號土地遭圍牆圍住之部分（原判決書附圖Ａ、Ｂ部分），係因前百城建
      用，若需由被上訴人取得土地之占有，必須將前述之百城建設公司所建之牆垣
      或是市政府所興建之大壩牆拆除方有可能，若是圍牆沒有拆除，被上訴人仍須
      經由上訴人之大門方能進入，以原審法院之見解，則仍處於上訴人管領力之下
      。換言之，依原審法院之見解，除非上訴人拆除屬於第三人之圍牆，否則不可
      能改變目前之客觀情況，顯見除非上訴人違法毀棄損壞第三人百城建設公司之
      圍牆，或是違法毀損臺北市政府之公物，否則不可能將土地返還予被上訴人，
      顯見事實上，上訴人對於返還之行為無履行之可能或權能，從此亦可查知該系
      爭土地並非遭上訴人所占用無疑。原審判決之內容不但將來無法強制執行，而
      且係命上訴人負擔法律上所不能之義務，其判決所適用之法規顯有錯誤。且此
      係關於對法律上占有定義於實體上個案之適用，則判決中所隱含之履行義務內
      容是否可為當事人無處分權之行為，所涉及之法律見解具有原則上之重要性。
（四）再查原審判決認定系爭二四二地號土地遭圍牆圍住之部分中，有關廢棄之水池
      部分並非上訴人所興建，亦非上訴人所使用，故請求向臺北市政府工務局調閱
      臺北市○○區○○段一小段第○○○○二建號建地（即臺北市○○路○段一○
      一巷九三弄四八號房屋）之保存登記資料，以查明該水池與圍牆是否屬於該建
      物之一部分，以及是否屬於上訴人所有，按若該水池並非上訴人所興建且亦非
      屬於上訴人所有建物之一部分，自不可僅以系爭土地上有水池即認定該土地係
      遭上訴人所占用，此部分顯有釐清本案之事實且支持上訴人於訴訟中主張之效
      果，自有調查之必要。原審判決雖以本案經專業測量機關測量大隊本其專業進
      行測量，即知系爭房屋目前有無占用二四二地號土地為其判斷之依據。然查無
      論是臺北市政府地政處測量大隊所測量之鑑定圖與臺北市古亭地政事務所測量
      之複丈成果圖，均只能證明系爭二四二地號土地上有「已乾涸之小池塘」。
四、經核閱上訴人所提出之上訴理由，其中第一、三、四項部分，認為雖被上訴人客
    觀上無法進入系爭土地，惟此非上訴人所造成，而為第三人之行為所導致，且上
    訴人對於返還系爭土地之行為無履行之可能或權能，上訴人亦未占有系爭土地，
    本院九十二年度簡上字第二三七號判決所適用之法規顯有錯誤云云，然觀諸上訴
    人所述，均屬本院第二審判決就上訴人是否占有系爭土地之事實認定問題，此非
    屬適用法規顯有錯誤之情事。至上訴理由第二項部分，上訴人以本院第二審判決
    並未說明何以未採納其抗辯為由，認為其所適用之法規顯有錯誤云云，姑不論其
    所述是否屬實，此純屬判決不備理由之情事，非屬前開條文所規範得提起上訴之
    理由，上訴人自不得以此為由向最高法院提起上訴。從而，上訴人提起本件上訴
    ，於法不合，不應許可，應予駁回。
據上論結，本件上訴為不合法，依民事訴訟法第四百三十六條之三第三項、第九十五
條、第七十八條，裁定如主文。
中      華      民      國    九十二    年      十      月    二十四    日
                                民事第一庭審判長法    官 陳邦豪
                                                法    官 呂淑玲
                                                法    官 蔡惠如
右為正本係照原本作成
如不服本裁定，應於收受送達後十日內向本院提出抗告書狀，應同時表明抗告理由。
中      華      民      國    九十二    年      十      月    二十四    日
                                              法院書記官 楊秋鈴


司法院資訊處製作；財團法人民間司法改革基金會備份。
